【裁判字號】    94,重家訴,16
【裁判日期】    950214
【裁判案由】    分割遺產
【裁判全文】
臺灣臺北地方法院民事判決            94年度重家訴字第16號
原      告  丙○○
            乙○
共      同
訴訟代理人  陳明宗律師
複代理人    林昭妤
被      告  甲○○
上列當事人間請求分割遺產事件，本院於民國95年1 月24日言詞
辯論終結，判決如下：
    主      文
兩造被繼承人林黃培珍所遺財產，准予分割為：如附表所示之土
地及建物均應予變賣，所得價金按兩造每人應繼分各1/3 之比例
分配；彰化商業銀行中崙分行活期儲蓄00000000000000帳號內存
款新台幣8,530,309 元及其孳息，按兩造每人應繼分各1/3 之比
例分配，即每人各得新台幣2,843,436 元及其孳息。
原告其餘之訴駁回。
訴訟費用由被告負擔三分之一，餘由原告負擔。
    事實及理由
一、本件被告甲○○經合法通知，未於言詞辯論期日到場，核無
    民事訴訟法第386 條所列各款情形，爰依原告之聲請，由其
    一造辯論而為判決。
二、原告起訴主張被繼承人林黃培珍於民國93年10月18日死亡，
    原告丙○○為林黃培珍之配偶、乙○為其養女，被告為其長
    女，兩造依法均為被繼承人林黃培珍之第一順位法定繼承人
    ，應平均繼承遺產。被繼承人林黃培珍死亡時遺有下列遺產
    ：(一)不動產：其明細如附表所示，即台北市○○區○○段二
    小段0000-0000 地號土地及其上建物即台北市○○○路○段
    23巷57號4 樓，所有權全部；台北市○○○路○段23巷55號
    地下樓（建號：00000-000 、權利範圍：2/12）。(二)彰化商
    業銀行第00000000000000帳號內存款截至94年12月26日之本
    金為新台幣（以下同）8,593,938 元，扣除原告丙○○已先
    行墊付喪葬費用45萬元及辦理繼承費用26,864元，餘款應由
    繼承人平均分配之，即每人之應繼分各為1/3 。惟兩造無法
    協議分割上開之遺產，為此訴請變賣分割不動產及按應繼分
    比例分配上開存款遺產等語。
三、查兩造均為被繼承人林黃培珍之第一順位法定繼承人，被繼
    承人林黃培珍遺有如附表所示遺產，業已辦妥完納遺產稅，
    兩造未能協議分割，故就附表之不動產辦妥繼承登記為兩造
    公同共有之事實，業據其提出戶籍謄本、死亡除籍登記表、
    繼承系統表、土地及建築改良物登記簿謄本、彰化銀行存款
    餘額證明書等件為證，應堪信為真實。
四、按直系血親卑親屬為除配偶以外之第一順序遺產繼承人，而
    配偶有相互繼承遺產之權，其與被繼承人直系血親卑親屬同
    為繼承時，其應繼分與他繼承人平均，民法第1138條第1款
    、第1144條第1 款定有明文。查原告丙○○為被繼承人林黃
    培珍之配偶，原告乙○為被繼承人之養女，被告甲○○為被
    繼承人之女，均有戶籍謄本、除戶謄本附卷可稽，依上開規
    定，兩造均為被繼承人林黃培珍之第一順位法定繼承人，每
    人應繼分各為1/3 。
五、按繼承人有數人時，在分割遺產前，各繼承人對於遺產全部
    為公同共有；繼承人得隨時請求分割遺產，但法律另有規定
    或契約另有訂定者，不在此限，此為民法第1151條、第1164
    條所明定。按共有物分割之方法不能協議決定者，法院得因
    各共有人之聲請命為以原物分配於各共有人或變價共有物，
    以價金分配於各共有人，民法第824 條第2 項定有明文，又
    公同共有物分割之方法，除法律另有規定外，應依關於共有
    物分割之規定，此觀同法第830 條第2 項規定自明。本件被
    繼承人林黃培珍遺有如附表所示遺產，依上開規定，兩造在
    分割遺產前，對於遺產全部為公同共有，因上開遺產並無不
    能分割之情形，亦無不分割之約定，兩造就上開遺產既不能
    協議分割，原告請求裁判分割如附表之遺產，於法有據。並
    定分割方法如下：(一)如附表所示之不動產部分：按分割共有
    物之訴，係使共有關係變為單獨所有。故以原物分配於各共
    有人時，除應顧及均衡之原則外，並須就各共有人應行分得
    之範圍，例如面積多寡、交通、位置等等，予以確定，否則
    名為判決分割，實際仍難收判決分割之效果，自非法之所許
    ，最高法院55年台上字第1982號判決可參。經查如附表所示
    二建物，各為6 層樓房中之第4 層及地下層，其各為一個獨
    立建號，無法分割成為數個可以獨立使用的建物；原告亦不
    願再保持共有狀態，倘按兩造應繼分比例原物分配結果，勢
    必造成兩造均無法擁有獨立出入之通道，致上開房屋之原有
    功能無法發揮，是上開房屋在事實上既無法割裂使用，自應
    予以變賣，將所得價金按每人應繼分各1/3 之比例分配予兩
    造。房屋之使用與土地無法分離，故上開房屋所坐落之上開
    基地，亦隨同上開房屋之變賣而應予以變賣，將所得價金按
    如兩造每人之應繼分各1/3 之比例分配予兩造。(二)查被繼承
    人林黃培珍於93年10月18日死亡時，遺有存款8,530,309 元
    ，截至94年12月28日止上開存款連同孳息為8,593,938 元，
    有被繼承人林黃培珍之彰化商業銀行中崙分行活期儲蓄存款
    第00000000000 帳號存款餘額證明書，及遺產稅繳款證明書
    附卷可稽；原告丙○○主張應扣除其已代為墊付喪葬費用45
    萬元及辦理繼承費用26,864元，餘款再由兩造平均分配之，
    惟原告就所主張應扣除部分並未舉證，委不足取；故被繼承
    人林黃培珍所遺應分配存款金額為8,530,309 元及其孳息。
    此部分存款遺產之性質係可分，故以原物分配，並由兩造按
    每人應繼分各1/3 之比例分配，即兩造每人各分得本金2,84
    3,436 元及其孳息（8,530,309 元÷3 ＝2,843,436 元）。
六、從而，原告依民法第1164條規定請求分割如附表所示之財產
    ，為有理由，應予准許，其分割方式如主文第一項所示，逾
    此範圍之請求，為無理由，應予駁回。
七、關於訴訟費用負擔方面：按敗訴人之行為，按當時之訴訟程
    度為伸張或防衛權利所必要者，因該行為所生之費用，法院
    得酌量情形命勝訴之當事人負擔其一部，民事訴訟法第81條
    第2 款著有明文。原告因兩造就遺產無法達成分割協議，因
    而提起訴訟，為其伸張及防衛權利所必要，且兩造亦因系爭
    財產之分割而均蒙其利，依上開說明，本院認訴訟費用應由
    兩造按如主文第二項所示之比例負擔始為公平，爰諭知如主
    文第二項所示。
八、結論：原告之訴為一部有理由，一部無理由，依民事訴訟法
    第385 條第1 項前段、第79條但書、第81條第2 款、第85條
    第1 項，判決如主文。
中    華    民    國    95    年     2    月    14    日
                  家事庭法  官  林妙黛
以上正本係照原本作成。
如對本判決上訴，須於判決送達後20日之不變期間內，向本院提
出上訴狀。
中    華    民    國    95    年     2    月    14    日
                        書記官  尹遜言


司法院資訊處製作；財團法人民間司法改革基金會備份。
